【裁判字號】    98,重訴,266
【裁判日期】    990618
【裁判案由】    塗銷所有權移轉登記
【裁判全文】
臺灣高雄地方法院民事判決             98年度重訴字第266號
原      告  中租迪和股份有限公司
法定代理人  戊○○
訴訟代理人  甲○○
被      告  丙○○
            乙○○
前  一  人
訴訟代理人  黃東璧律師
上列當事人間塗銷所有權移轉登記事件，本院於民國99年6 月1
日言詞辯論終結，判決如下：
    主  文
確認被告間就坐落高雄市三民區○○○段四小段二九三二地號土
地及其上同段七００六建號建物之買賣及所有權移轉行為不存在
。
被告乙○○應將坐落高雄市三民區○○○段四小段二九三二地號
土地及其上同段七００六建號建物，於民國九十七年一月二十二
日以買賣為原因所為之所有權移轉登記予以塗銷。
訴訟費用由被告連帶負擔。
    事實及理由
一、按訴狀送達後，原告不得將原訴變更或追加他訴。但請求之
    基礎事實同一者，或不甚礙被告之防禦及訴訟之終結者，不
    在此限，民事訴訟法第255 條第1 項第2 款、第7 款分別定
    有明文。原告原依據民法第87條、第179 條之規定，起訴請
    求被告乙○○將坐落高雄市三民區○○○段四小段2932地號
    土地及其上同段7006建號建物（下稱系爭房地）於民國97年
    1 月22日以買賣為原因所為之所有權移轉登記予以塗銷。嗣
    於訴狀送達後，變更依據民法第87條、第242 條、第767 條
    之規定，先位聲明：(1)確認被告間就系爭房地之買賣及所有
    權移轉行為不存在。(2)被告乙○○應將系爭房地於97年1 月
    22日以買賣為原因所為之所有權移轉登記予以塗銷。併追加
    依據民法第244 條第2 項、第4 項之規定，備位聲明請求：
    (1)被告間就系爭房地所為買賣及所有權移轉行為應予撤銷。
    (2)被告乙○○應將系爭房地於97年1 月22日以買賣為原因所
    為之所有權移轉登記予以塗銷。原告先位聲明之請求權基礎
    雖有變更，然其請求之基礎事實同一；又先、備位聲明之原
    因事實，均與被告間就系爭房地之買賣契約效力有關，證據
    上有共通性，且原告於準備程序中追加備位聲明，應無甚礙
    被告之防禦及訴訟之終結。原告所為訴之變更、追加，合於
    前述規定，應予准許。
二、原告主張：訴外人罡魁工程有限公司（下稱罡魁公司）於民
    國96年3 月29日邀同被告丙○○為連帶保證人，與原告訂立
    買賣契約書，向原告購買不銹鋼板等原物料乙批，被告丙○○並於同日與主債務人共同簽發面額新台幣（下同）11,400
    ,000元，到期日97年1 月30日之本票1 紙交予原告收執。惟
    該本票屆期經原告提示後，尚有7,125,000 元未獲清償（下
    稱系爭貨款）。詎被告丙○○為逃避原告之追索，竟與被告
    乙○○基於通謀虛偽之意思表示，於97年1 月22日將被告丙○○所有之系爭房地以買賣為原因，移轉登記為乙○○所有
    ，被告間就系爭房地之買賣及所有權移轉行為應屬無效，被
    告丙○○亦得依民法第767 條之規定，請求被告乙○○塗銷
    系爭房地之所有權移轉登記。惟被告丙○○怠於行使權利，
    原告自得依民法第242 條之規定，代位被告丙○○行使其對
    被告乙○○之權利。縱認被告間就系爭房地之買賣及所有權
    移轉行為非屬通謀虛偽意思表示，惟被告係朋友關係，被告
    乙○○對被告丙○○之償債能力應知之甚詳，於買受系爭房
    地時，應已明知有損害於原告之債權，原告亦得依民法第24
    4 條第2 項、第4 項之規定，請求撤銷被告間就系爭房地之
    買賣及所有權移轉行為，並請求被告乙○○將系爭房地之所
    有權移轉登記塗銷等語。為此依民法第87條、第242 條、第
    244 條第2 項、第4 項、第767 條之規定提起本訴，並聲明
    ：(一)先位聲明：(1)確認被告間就系爭房地之買賣及所有權移
    轉物權行為不存在。(2)被告乙○○應將系爭房地於97年1 月
    22日以買賣為原因所為之所有權移轉登記予以塗銷。(二)備位
    聲明：(1)被告間就系爭房地所為買賣及所有權移轉行為應予
    撤銷。(2)被告乙○○應將系爭房地於97年1 月22日以買賣為
    原因所為之所有權移轉登記予以塗銷。
三、被告則以：被告丙○○經商多年，自91年起因資金週轉困難
    乃陸續向被告乙○○借款，至96年底尚欠被告乙○○3,300,
    000 元，被告丙○○因無力清償積欠被告乙○○之債務，遂
    同意將系爭房地以11,800,000元之價格售予被告乙○○，並
    訂立買賣契約書（下稱系爭買賣契約書），約定買賣價金除
    以被告丙○○積欠之3,300,000 元債務抵扣外，並由被告乙○○接續繳交系爭房地所擔保之貸款約8,300,000 元，再由
    被告乙○○交付現金200,000 元予被告丙○○。被告丙○○
    嗣向被告乙○○承租系爭房地，每月租金為15,000元，兩造
    間就系爭房地之買賣及所有權移轉行為，確無任何通謀虛偽
    之情事。又基於債權平等原則，被告丙○○有權選擇清償債
    務之順序，以利自身資金之調度，且被告丙○○就系爭貨款
    之保證債務仍願負清償之責，又被告訂立買賣契約時，主債
    務人罡魁公司並無遲延，被告丙○○之保證債務尚未發生，
    原告無端興訟且未就通謀虛偽意思表示及債害債權情事為舉
    證，原告之主張應無理由等語，資為抗辯，並聲明：原告之
    訴駁回。
四、兩造不爭執事實：
  (一)罡魁公司於96年3 月29日邀同被告丙○○為連帶保證人，與
    原告訂立買賣契約書，向原告購買不銹鋼板等原物料乙批，
    被告丙○○並於同日與主債務人共同簽發面額11,400,000元
    、到期日97年1 月30日之本票1 紙交予原告收執。本票屆期
    經原告提示後，尚有7,125,000 元未獲清償。
  (二)系爭房地原為被告丙○○所有，於97年1 月22日以買賣為原
    因，移轉登記為被告乙○○所有。
五、本件爭點：
  (一)先位部分：被告就系爭房地之買賣及所有權移轉行為，是否
    為通謀虛偽意思表示？
  (二)備位部分：被告乙○○是否明知系爭房地之買賣及所有權移
    轉行為，有損害於原告之權利？
六、得心證理由：
  (一)先位部分：被告就系爭房地之買賣及所有權移轉行為，是否
    為通謀虛偽意思表示？
    1.原告主張被告就買賣系爭房地之價金、價金支付方式陳述
      有歧異，且與系爭買賣契約書第3 條、第4 條之約定矛盾
      ，以被告乙○○名義匯款清償系爭房地擔保貸款，實係被
      告丙○○所為，被告間就系爭房地之買賣及所有權移轉行
      為係通謀而為虛偽意思表示等語。被告否認之，並以前揭
      情詞為辯，且提出系爭買賣契約書為證。
    2.經查：
      (1)觀之系爭買賣契約書（本院卷第172 至174 頁），形式
        上雖係由被告簽署。然證人丁○○到庭證稱：被告丙○○係伊兄嫂的弟弟，當初被告委託伊辦理系爭房地所有
        權移轉登記，關於系爭房地之買賣價金，被告已經自行
        約定好，但是並未告訴伊約定之價金若干，亦未提出買
        賣契約書，伊僅受託辦理所有權移轉登記。因為伊沒有
        看到被告訂立的買賣契約書，故伊在土地買賣移轉契約
        書第13欄始記載「本件買賣價金交付及不動產標的點交
        等，皆由雙方自行辦理無誤」等語（本院卷第191 頁）
        。衡情，證人丁○○係辦理系爭房地所有權移轉登記之
        代書，對於與兩造接洽辦理系爭房地所有權移轉登記之
        過程，應知之甚詳，又被告丙○○係證人丁○○兄嫂之
        弟弟，證人丁○○就被告是否提出買賣契約書、告知約
        定之買賣價金等節，應無故意為不實陳述自陷偽證罪責
        之必要，其證詞應可採信。依證人丁○○之證詞可知，
        被告委託丁○○辦理系爭房地所有權移轉登記時，並未
        提出買賣契約書或向丁○○提及約定之價金。而被告丙○○到庭稱伊與被告乙○○談價金之過程，代書都知道
        云云（本院卷第105 頁）；被告乙○○陳稱買賣系爭房
        地有簽買賣契約書，大約在96年12月中旬拿給代書云云
        （本院卷第252 頁），均與證人丁○○之證述不符，核
        無足採。又衡情，倘若被告在證人丁○○於97年1 月15
        日辦理所有權移轉登記前之96年12月10月已訂立系爭買
        賣契約書，應無不於委託丁○○辦理所有權移轉登記時
        一併提出或提及約定之價金之理，系爭買賣契約書應非
        於系爭房地移轉登記前所訂立，而係屬臨訟製作，堪予
        認定，系爭買賣契約書自無法採為有利被告之認定。被
        告辯稱系爭房地買賣及所有權移轉行為，並無通謀虛偽
        情事云云，自難信為真實。
      (2)被告辯稱系爭房地之買賣價金除以被告丙○○積欠之3,
        300,000 元債務抵扣外，並由被告乙○○接續繳交系爭
        房地所擔保之貸款約8,300,000 元，再由被告乙○○交
        付現金200,000 元予被告丙○○云云，雖有系爭買賣契
        約書附卷可憑，然系爭買賣契約書之並非系爭房地移轉
        登記前所訂立，已如前述，尚難據以認定被告有以11,8
        00,000元之代價買賣系爭房地之意思。又乙○○到庭陳
        稱系爭房地買賣價金11,600,000元，扣除被告丙○○積
        欠伊之3,300,000 元債務後，系爭房地擔保之貸款8,30
        0, 000元由伊支付等語（本院卷第251 頁），被告所辯
        有自相矛盾之情形，洵無可採。再者，依放款攤還及繳
        息記錄明細表所示（本院卷第72頁），96年12月間系爭
        房地擔保之貸款本金餘額為8,502,223 元，較被告辯稱
        及系爭買賣契約書記載由被告乙○○承受貸款之金額約
        8,300,000 元左右，相差200,000 元餘。買賣價金乃買
        賣契約成立之必要之點，衡諸交易常情，買賣雙方就買
        賣價金，於交涉過程中無不謹慎確認，並以確定之金額
        定之。96年12月間系爭房地擔保之貸款餘額，並非不能
        向抵押債權人查詢，本金餘額8,502,223 元與被告所辯
        及系爭買賣契約書所載，相差200,000 元餘，並非小額
        ，如此買賣條件對於被告乙○○顯然不利，殊難想像在
        此情況下，被告仍得就買賣系爭房地有意思表示之合致
        。
      (3)被告丙○○陳稱：伊向被告乙○○借款並無書立借據或
        簽發本票等語（本院卷第108 頁），惟被告提出之系爭
        買賣契約書第3 條第1 項約定被告丙○○前此積欠被告
        乙○○3,300,000 作為買賣已付價金之一部，雙方同意
        逕行抵銷；第4 項約定，被告乙○○同時返還被告丙○○前此所有簽發借據及票據，有系爭賣賣契約書附卷可
        稽。被告丙○○所陳已與被告所提出之系爭買賣契約書
        所載內容不符。又被告丙○○稱其積欠被告乙○○3,30
        0,000 元債務乙節，並無證據證明，被告辯稱被告丙○○為清償債務而將系爭房地售予被告乙○○，自非可採
        。
      (4)系爭房地所擔保之貸款自97年2 月起均由被告乙○○繳
        納，雖有第一商業銀行左營分行98年10月12日一左營字
        第00167 號函、98年11月16日一左營字第00185 號函附
        匯款記錄明細、99年5 月14日一左營字第00076 號函附
        匯款記錄明細在卷可憑（本院卷第68、120 、121 、24
        0 、241 頁）。然以被告乙○○名義繳交系爭房地擔保
        之貸款之匯款申請書上所載之「代理人許珮華」係被告
        丙○○經營之公司員工（本院卷第201 、222 、243 至
        245 頁），為被告乙○○所自陳（本院卷第252 頁）。
        匯款人欄記載被告乙○○，實則由被告丙○○所經營之
        公司員工辦理匯款手續，則匯款之款項來源是否確實為
        被告乙○○，尤非無疑。又系爭房地之所有權移轉予被
        告乙○○後，被告並未向債權人第一商業銀行請求變更
        債務人，業據第一商業銀行左營分行98年2 月1 日一左
        營字第00193 號函覆明確。被告丙○○稱因債權銀行不
        同意變更債務人，故未變更債務人，由被告乙○○繼續
        清償云云（本院卷第105 頁），並不實在。衡情，買賣
        不動產時，如該不動產已設定抵押權，買受人無不要求
        出賣人將原設定抵押權清償後予以塗銷，避免遭抵押權
        人實行抵押權而損及買受人權益，縱該不動產抵押權所
        擔保之債務尚有餘額，亦會將債務人變更為買受人，由
        買受人接續清償。尤其，系爭房地設定本金最高限額11
        ,160,000元之抵押權予第一商業銀行，則依第一商業銀
        行與被告丙○○間之一定法律關係所生之債務，在11,1
        60,000元範圍內，均以系爭房地為擔保，系爭房地於該
        一定法律關係確定時所應擔保之債務，恐不僅有97年12
        月間之本金餘額8,502,223 元，被告乙○○取得系爭房
        地所有權，竟未一併辦理抵押債務人之變更，亦難謂無
        悖於常情，即難信被告間確有移轉系爭房地所有權之真
        意。
      (5)被告另辯稱系爭房地現由被告乙○○出租予被告丙○○
        ，每月租金15,000元乙節。然被告乙○○於97年度申報
        租賃所得33,000元，扣繳單位為丙○○經營之丞浚工程
        有限公司，有扣繳憑單及被告乙○○稅務電子閘門財產
        所得調件明細表附卷可參（本院卷第83、129 頁）。扣
        繳憑單所載之所得所屬期間為97年2 月至97年12月，如
        依被告所述每月租金15,000元，則租金所得應為165,00
        0 元，而丞浚公司總計給付租金僅33,000元，可見，被
        告此部分辯解，並非實情。衡情，如被告有買賣系爭房
        地之事實，應無於97年1 月22日以買賣為原因移轉所有
        權予被告乙○○後，迄今仍由被告丙○○占有營業之理
        ，被告辯稱系爭房地之買賣及所有權移轉行為並非通謀
        虛偽意思表示，顯不足採。
      (6)綜上，原告主張被告間就系爭房地之買賣及所有權移轉
        行為，係屬通謀虛偽之意思表示，應足採信。
    3.按表意人與相對人通謀而為虛偽意思表示者，其意思表示
      無效，民法第87條第1 項前段定有明文。系爭房地原為被
      告丙○○所有，於97年1 月22日以買賣為原因，移轉登記
      為被告乙○○所有乙情，為兩造所不爭執，並有土地、建
      物登記謄本存卷可查。惟被告間就系爭房地之買賣及所有
      權移轉登記係屬通謀虛偽意思表示，已如前述，則依前開
      規定，被告間就系爭房地之買賣及所有權移轉行為應屬無
      效，原告請求確認被告間就系爭房地之買賣及所有權移轉
      行為不存在，自屬有理。
    4.按對於妨害其所有權者，得請求除去之，民法第767 條第
      1 項中段定有明文。又按債務人怠於行使其權利時，債權
      人因保全債權，得以自己之名義，行使其權利。但專屬於
      債務人本身者，不在此限，民法第242 條亦有明定。系爭
      房地之買賣及所有權移轉行為為通謀虛偽意思表示，均屬
      無效，已如前述。系爭房地現登記於被告乙○○名下，使
      被告丙○○之財產總值減少，致原告之債權有不能受清償
      或難以清償之虞而受有損害，應堪認定。原告代位被告丙○○請求被告乙○○將系爭房地之所有權移轉登記予以塗
      銷，核屬有據，應予准許。
  (二)備位部分：被告乙○○是否明知系爭房地之買賣及所有權移
    轉行為，有損害於原告之權利？
    原告先位之訴，為有理由，已如前述，則備位之訴即無庸審
    究。
七、綜上所述，原告依據民法第87條第1 項、第242 條、第767
    條之規定，先位聲明請求(1)確認被告間就系爭房地之買賣及
    所有權移轉行為不存在。(2)被告乙○○應將系爭房地於97年
    1 月22日以買賣為原因之所有權移轉登記予以塗銷。為有理
    由，應予准許。原告先位之訴既有理由，則本院無庸就其備
    位之訴予以審理，附此敘明。
八、據上論結，本件原告之訴為有理由，依民事訴訟法第78條、
    第85條第2項，判決如主文。
中    華    民    國    99    年    6     月    18    日
                  民事第三庭    法  官  陳宛榆
正本係照原本作成。
如不服本判決，應於送達後20日內，向本院提出上訴狀並表明上
訴理由，如於本判決宣示後送達前提起上訴者，應於判決送達後
10日內補提上訴理由書（須附繕本）。
中    華    民    國    99    年    6     月    18    日
                                書記官  周耿瑩

司法院資訊處製作；財團法人民間司法改革基金會備份。
